【裁判字號】    95,訴,105
【裁判日期】    951130
【裁判案由】    返還無權占有土地
【裁判全文】
臺灣宜蘭地方法院民事判決               95年度訴字第105號
原      告  丁○○
            乙○○
共      同
訴訟代理人  林世超律師
被      告  戊○○○
兼上一人之
訴訟代理人  己○○
前二人之
訴訟代理人  庚○○
被      告  丙○○
            甲○○
當事人間返還無權占有土地事件，本院於民國95年11月23日言詞
辯論終結，判決如下：
    主      文
被告甲○○應自坐落宜蘭縣三星鄉○○段八三八地號土地上，如
附圖所示Ｂ部分之一層磚造鐵皮頂建物（面積五‧八三平方公尺
），暨坐落宜蘭縣三星鄉○○段八三九地號土地上如附圖所示Ａ
部分之一層磚造鐵皮頂建物（面積四三‧一一平方公尺）所坐落
之土地遷出；被告戊○○○應將上開坐落宜蘭縣三星鄉○○段八
三八地號土地上如附圖所示Ｂ部分之一層磚造鐵皮頂建物（面積
五‧八三平方公尺）拆除並將所占用土地返還原告丁○○；暨將
坐落宜蘭縣三星鄉○○段八三九地號土地上，如附圖所示Ａ部分
之一層磚造鐵皮頂建物（面積四三‧一一平方公尺）拆除，將占
有之基地返還原告乙○○。
被告丙○○應將坐落宜蘭縣三星鄉○○段八三八地號土地上，如
附圖所示Ｈ部分之二層鐵皮屋（面積二‧九五平方公尺）拆除並
將占用土地返還原告丁○○；暨將坐落宜蘭縣三星鄉○○段八三
九地號土地上如附圖所示Ｇ部分之二層鐵皮屋（面積五二‧五九
平方公尺）及Ｉ部分之一層鐵皮屋（面積三‧六九平方公尺）拆
除，並將占有之基地返還原告乙○○。
被告己○○應將坐落宜蘭縣三星鄉○○段八三八地號土地上，如
附圖所示Ｋ部分之建物（面積０‧七一平方公尺）拆除，並將所
占用土地返還原告丁○○；暨將坐落宜蘭縣三星鄉○○段八三九
地號土地上，如附圖所示Ｊ部分之建物（面積一‧八二平方公尺
）拆除，並將占有之基地返還原告乙○○。
第一項至第三項之拆除建物暨交還土地之履行期間均為參個月。
訴訟費用由被告戊○○○負擔十分之四，由被告己○○負擔十分
之五，由被告丙○○負擔十分之一。
本判決第一、二、三項於原告分別以新台幣壹拾伍萬伍仟元、新
台幣壹拾柒萬伍仟元、新台幣柒仟陸佰元各為被告供擔保後，得
假執行；但被告戊○○○、丙○○、己○○如分別以新台幣肆拾
陸萬陸仟元、新台幣伍拾貳萬伍仟元、新台幣貳萬參仟元為原告
預供擔保，得免為假執行。
    事實及理由
一、本件被告丙○○、甲○○均經合法送達，然丙○○未於最後
    言詞辯論期日到場，被告甲○○未於言詞辯論期日到場，均
    核無民事訴訟法第386 條各款所列情形，爰依原告之聲請，
    由其一造辯論而為判決。
二、原告起訴主張之意旨：
  (一)坐落宜蘭縣三星鄉○○段838、839地號之土地分別為原告丁○○、乙○○所有，所有權為全部。然被告戊○○○無權在
    上開838、839地號土地上，興建如附圖所示Ｂ部分之一層磚
    造鐵皮頂建物（面積5.83平方公尺）及Ａ部分之一層磚造鐵
    皮頂建物（面積43.11 平方公尺），其並將該建物出租給被
    告甲○○；另被告丙○○亦無權在系爭838、839地號土地上
    興建附圖所示Ｈ部分之二層鐵皮屋（面積2.95平方公尺）及
    Ｇ部分之二層鐵皮屋（面積52.59 平方公尺）、Ｉ部分之一
    層鐵皮頂（面積3.69平方公尺）；被告己○○則無權在該兩
    筆土地上，越界蓋有如附圖所示Ｋ部分之建物（面積0.71平
    方公尺）及Ｊ部分之建物（面積1. 82 平方公尺。從而原告
    自得本於民法第76 7條之法律關係訴請被告等人拆屋還地。
  (二)被告戊○○○、丙○○雖辯稱其等之上揭建物係向地上權人
    鍾萬興所購買，然原告否認上情，且訴外人鍾萬興未曾將土
    地地上權移轉予被告等人，亦無權出售系爭土地，其所為之
    買賣契約對於原告並不生效力，故被告等人縱係向他人購買
    系爭建物，惟因未提出合法占有土地之證明，仍屬無權占有
    。此外，訴外人鍾萬興之地上權，經其繼承人於訴訟中與原
    告達成協議而同意塗銷，並完成地上權塗銷登記在案，故被
    告主張係基於地上權而為有權占有，並非可採。
  (三)從而原告本於所有權之作用，聲明請求：
  1.被告戊○○○應將坐落三星鄉○○段838 地號土地上如附圖
    所示Ｂ部分之一層磚造鐵皮頂建物（面積5.83平方公尺）拆
    除，並將所占用之土地返還原告丁○○；暨將坐落同地段83
    9地號土地上如附圖所示Ａ部分之一層磚造鐵皮頂建物（ 面
    積43.11 平方公尺）拆除，並將占有之基地返還原告乙○○
    。被告甲○○應自上開如附圖所示Ａ、Ｂ部分之一層磚造鐵
    皮頂建物遷出。
  2.被告丙○○應將坐落三星鄉○○段838 地號土地上如附圖所
    示Ｈ部分之二層鐵皮屋（面積2.95平方公尺）拆除，並將所
    占用之土地返還原告丁○○；暨將坐落同地段839 地號土地
    上，如附圖所示Ｇ部分之二層鐵皮屋（面積52.59 平方公尺
    ）及Ｉ部分之一層鐵皮頂（面積3.69平方公尺）拆除拆除，
    並將占有之基地返還原告乙○○。
  3.被告己○○應將上揭838 地號土地上如附圖所示Ｋ部分之建
    物（面積0.71平方公尺）拆除，並將所占用之土地返還原告
    丁○○；暨將坐落同地段839 地號土地上，如附圖所示Ｊ部
    分之建物（面積1.82平方公尺）拆除，並將占有之基地返還
    原告乙○○。
  4.原告並願供擔保，請准宣告假執行。
二、被告被告丙○○、戊○○○及己○○等人之答辯意旨：
  (一)被告並不否認原告之土地所有權，然而系爭義德段839 地號
    之土地登記，該土地早於民國38年即依法設定全部地上權為
    鍾萬興（歿）所有。原告訴請拆除之建物均係40多年前，由
    被告之被繼承人或前手依買賣程序向地上權人鍾萬興之代理
    人鍾萬德購買而興建之地上物，故被告等人並非無權占有土
    地。原告乙○○早知其被繼承人即土地原所有權人林阿旺在
    38 年將系爭839地號土地之全部地上權設定為鍾萬興所有，
    從而對該地上權所有權於其後之買賣移轉歸屬，原告實無權
    置喙。
  (二)50年間，地上權人鍾萬興（鍾萬德之兄）臥病在床，無錢就
    醫，鍾萬德遂依其母親之指示，代理其兄出售系爭839 地號
    之部分地上權所有權，籌錢就醫。故被告戊○○○所有之系
    爭建物，即由其夫羅清埤於50年10月9 日依正當買賣程序，
    向鍾萬興之代理人鍾萬德購買該839 地號土地上20坪之地上
    權所有權所重建之建物：另被告丙○○則於85年7 月22日依
    合法買賣程序向彭永興購買所擁有，而彭永興亦係於52 年4
    月26日向鍾萬德購買土地上29.725坪之地上權所有權而重建
    該建物。從而被告戊○○○、丙○○依據民法第832 條地上
    權之法律關係，主張擁有地上權建物之所有權，並有權占有
    系爭土地。
  (三)又被告戊○○○及丙○○所有之房屋，係依據據鍾萬興地上
    權法源關係，並於40餘年前即已善意取得，縱未向地政機關
    申請地上權登記，但確實已達可為申請地上權登記之時效年
    限，故被告亦主張已時效取得地上權。
  (四)再者，依據相關規定，如屬三星鄉○○段於61年實施建築管
    理之前所建造之建物，只要提出61年以前即已建造之證明文
    件者（用電證明、稅籍證明等），且未改變舊有磚造牆壁主
    結構者，該建物即可認定為合法房屋。本件被告戊○○○、
    丙○○所有之建物均興建於61年以前，並合法取得用電證明
    及稅籍證明，依土地登記規則及相關戶政及建築物法規，足
    以證明為合法房屋。又合法房屋依法可自由買賣或出租，並
    保障承租人居住之權益，被告戊○○○之建物常年出租，係
    合法行為，原告乙○○不應訴求承租人甲○○遷出。
  (五)另關於被告戊○○○之建物有占用到原告丁○○所有之義德
    段838 地號土地部分，係經法院測量後，被告方知此事。但
    原告丁○○於15年前購買該筆土地後，被告戊○○○並未於
    其土地上擴造建物，原有舊建物早已合法存在數十年。事實
    上，原告丁○○於起訴前，即已非法占用義德段839 地號土
    地，並於該土地上豎立鐵柱，於其鐵皮屋二樓蓋有鐵皮陽台
    ，該陽台並延伸覆蓋被告戊○○○建物之屋面範圍。且被告
    戊○○○擬與原告乙○○調解協商，購買系爭839 地號上之
    土地所有權並作土地分割，原告丁○○上揭非法陽台建物之
    存在，將阻礙調解之進行，並造成被告戊○○○將來無法就
    標的建物作翻修或改建，故請駁回原告丁○○對被告戊○○○不實之指控，以維護被告一生清譽，唯被告等均承認建物
    占用該筆土地之事實，並願意於日後房屋改建翻修時，拆除
    占用該838地號土地部分之建物範圍。
  (六)至於被告己○○占用系爭義德段838、839地號土地上如附圖
    所示Ｊ、Ｋ部分，實係建物文化瓦屋頂伸出部分，作為集水
    槽使用，並無占用其土地範圍之意，且此部分建物之拆除並
    無困難，故被告己○○願與原告協調拆除此部分之建物。
  (七)爰答辯聲明請求：駁回原告之訴及假執行之聲請；被告並願
    供擔保，請准免為宣告假執行。
三、被告甲○○方面未於言詞辯論期日到場，亦未提出準備書狀
    作何聲明或陳述。
四、兩造不爭執之事實：
  (一)坐落宜蘭縣三星鄉○○段838 地號土地，為原告丁○○所有
    ，同地段839 地號土地則為原告李英哲所有，所有權均為全
    部。然被告戊○○○於上開義德段838 地號土地上，興建如
    附圖所示Ｂ部分之一層磚造鐵皮頂建物（面積5.83平方公尺
    ）及在同地段839 地號土地上興建附圖Ａ部分之一層磚造鐵
    皮頂建物（面積43.11平方公尺 ），其並將上揭Ａ、Ｂ之建
    物出租給被告甲○○；另被告丙○○亦在同地段838 地號土
    地上興建附圖所示Ｈ部分之二層鐵皮屋（面積2.95平方公尺
    ），暨在同地段839地號上蓋有Ｇ部分之二層鐵皮屋（ 面積
    52.59平方公尺）、Ｉ部分之一層鐵皮頂（面積3.69 平方公
    尺 ）；被告己○○則在系爭838地號土地上，越界蓋有如附
    圖所示Ｋ部分之建物（面積0.71平方公尺）及在系爭839 地
    號土地上興建Ｊ部分之建物（面積1. 82 平方公尺）。此有
    原告提出之土地登記謄本、地籍圖謄本，及被告戊○○○提
    出之房屋租賃契約書足參（參卷(一)第6-8頁、卷(二)第24-28頁
    ），復經本院勘驗現場並囑託宜蘭縣宜蘭地政事務所測量屬
    實，製有勘驗筆錄、複丈成果圖及照片附卷可稽（見卷第87
    -102、135-141頁），堪認為真正。
  (二)又上揭被告己○○所有坐落在三星鄉○○段838 地號土地上
    如附圖所示Ｋ部分之建物（面積0.71平方公尺）及坐落系爭
    839地號土地上附圖所示Ｊ部分之建物（面積1.82 平方公尺
    ），俱屬無正當權源占用原告之土地，被告己○○就上開Ｋ
    、Ｊ之建物，業已當庭表示願意予以拆除（見卷第20頁）。
五、本件之爭點及法院之判斷：
    本件經依民事訴訟法第268條之1第2 項規定，與兩造整理並
    確認本件應審酌之爭點厥為：被告戊○○○所有如附圖所示
    Ａ、Ｂ部分之建物，及被告丙○○所有如附圖所示Ｇ、Ｈ、
    Ｉ之建物，是否係屬有權占有原告之土地？（見卷(二)第20頁
    ）茲就此項爭點判斷如下：
  (一)按以無權占有為原因請求返還所有物之訴，被告對原告就其
    物有所有權存在之事實無爭執，而僅以非無權占有為抗辯者
    ，原告於被告無權占有之事實，無舉證責任，被告應就其取
    得占有，係有正當權源之事實證明之，如不能證明，則應認
    原告之請求為有理由（最高法院72年度臺上字第1552號判決
    參照）。經查，被告戊○○○、丙○○等二人對於原告分別
    為系爭三星鄉○○段838、839地號土地之所有權人，而土地
    上如附圖所示Ａ、Ｂ及Ｇ、Ｈ、Ｉ等建物各為被告戊○○○
    、被告丙○○所有等情，因不爭執，被告自應就其占有系爭
    土地係具正當權源乙事證明之。
  (二)然查，被告戊○○○與丙○○雖均抗辯其等所有之上揭建物
    於61以前即已依法取得用電證明及稅籍證明，係屬合法建物
    ，依法自屬有權占有土地等語，並提出三星鄉公所證明房屋
    接水接電用之95年6月28日鄉建字第0950006977 號函、宜蘭
    縣稅捐稽徵處房屋稅籍證明書、臺灣電力公司宜蘭區營業處
    函文等件為證（詳卷(一)第126-128 頁）。惟依被告所提出之
    上揭相關資料，充其量僅能證明其等所有之房屋係屬合法建
    物，非屬違章建築，然該等建物係屬合法建物之事實縱然屬
    實，亦不能據此即認系爭建物有合法使用系爭土地之權源。
  (三)次查，被告戊○○○、丙○○另抗辯其等之房屋均係其被繼
    承人或前手向土地地上權人鍾萬興所購買，故基於地上權關
    係，亦屬有權占有云云，並分別提出土地買賣預約書為證（
    見卷(一)第33-36 頁）。惟查，被告戊○○○、丙○○除未能
    證明上揭土地買賣預約書之真正外，核諸該土地買賣預約書
    之內容，乃係針對土地而為買賣，另訂立該契約書之賣主鍾
    萬德，既非土地所有權人，亦非土地地上權人，要與被告上
    揭陳述內容不符，訴外人鍾萬德亦屬無權出售系爭土地所有
    權。再者，建物與土地各為獨立之不動產，除法律另有規定
    者外，本得分別處分，是被告縱合法取得系爭建物之所有權
    ，並不因此即當然取得合法使用系爭土地之權源；且不動產
    物權之取得，非經登記，不生效力，民法第758 條規定甚明
    ，故本件縱可認出售建物予被告者確為土地之地上權人，然
    該地上權既未隨同移轉並為地上權移轉登記，顯見被告等人
    之前手與地上權人間，僅就建物而為買賣標的，且該買賣契
    約基於債之相對性，對原告自不生效力。從而被告戊○○○
    、丙○○抗辯其等基於地上權，或基於與地上權人間之買賣
    契約亦屬有權占有等情，誠非可取。
  (四)再按主張地上權時效取得者，需辦妥地上權登記，或至少需
    以於訴訟前已向地政機關申請為地上權之登記，並經地政機
    關受理者為要件，否則充其量其僅「得請求登記為地上權人
    」之權利，尚不得基於地上權之法律關係，向土地所有權人
    有所主張（參見最高法院69年度第5 次民事庭會議決議、最
    高法院82年度第2 次民事庭會議決議）。查本件被告等人既
    未證明於起訴前，已完成地上權登記，或已向地政機關申請
    為地上權登記，則其抗辯業已取得地上權，而為有權占有，
    殊屬無據。
  (五)此外，被告戊○○○、丙○○已無從再舉證證明就其等建物
    占有使用系爭土地有何合法權源，則依首開說明，原告主張
    被告戊○○○所有如附圖所示Ａ、Ｂ之建物，及被告丙○○
    所有如附圖所示Ｇ、Ｈ、Ｉ等部分之建物，均屬無權使用原
    告所有系爭義德段838、839地號土地，堪認可採。
六、按所有人對於無權占有或侵奪其所有物者，得請求返還之，
    對於妨害其所有權者，得請求除去之，有妨害其所有權之虞
    者，得請求防止之，民法第767 條定有明文。被告戊○○○
    、丙○○、己○○等3 人既均屬無權占有原告分別所有之義
    德段839、839地號土地，從而原告依據上揭規定，訴請被告
    等3 人將建物拆除並返還所占用之基地，與法相合。復按對
    於物有事實上管領之力者為占有人，又承租人基於租賃關係
    對於租賃物為占有者，出租人為間接占有人，此觀民法第94
    0條、第941條之規定自明；出租人係經由承租人維持其對物
    之事實上管領之力，仍係現在占有人，同法第767 條規定所
    有人對於無權占有其所有物者得請求返還之，所稱占有不惟
    指直接占有，即間接占有亦包括在內（最高法院82年台上字
    第1178號判決參照）。本件被告戊○○○將其所有如附圖所
    示Ａ、Ｂ之一層磚造鐵皮頂建物出租並交付予被告甲○○占
    有使用中，租期自95年7月1日起至95年12月31日止，有房屋
    租賃契約書乙份在卷足憑（見卷(二)第24-28 頁），然被告戊○○○所有之Ａ、Ｂ建物係屬無權占用所坐落之基地一節，
    既經認定，則被告甲○○因承租系爭Ａ、Ｂ之一層磚造鐵皮
    頂建物而占有該建物坐落之基地，亦屬無權占有甚明。從而
    原告併列上開建物之承租人即甲○○為被告，依民法第 767
    條之規定，訴請該被告甲○○應自該建物所占用之土地遷出
    ，亦屬正當。
七、綜上所述，本件被告就其等分別所有之地上物，因無法證明
    具有正當占有之權源，從而原告本於民法第767 條之法律關
    係，訴請：(一)被告戊○○○應將坐落義德段838 地號土地上
    如附圖所示Ｂ部分之一層磚造鐵皮頂建物（面積5.83平方公
    尺）拆除，並將占用土地返還原告丁○○；暨將同地段 839
    地號土地上如附圖Ａ部分之一層磚造鐵皮頂建物（面積 43.
    11平方公尺）拆除，並將占有之基地返還原告乙○○；併請
    求被告甲○○應自上開如附圖所示Ａ、Ｂ部分之一層磚造鐵
    皮頂建物遷出；(二)被告丙○○應將系爭838 地號土地上如附
    圖所示Ｈ部分之二層鐵皮屋（面積2.95平方公尺）拆除並將
    所占用土地返還原告丁○○，暨將839 地號土地上如附圖Ｇ
    部分之二層鐵皮屋（面積52.59 平方公尺）及Ｉ部分之一層
    鐵皮頂（面積3.69平方公尺）拆除，並將占有之基地返還原
    告乙○○；(三)被告己○○應將上揭838 地號土地上如附圖所
    示Ｋ部分之建物（面積0.71平方公尺）拆除，並將所占用土
    地返還原告丁○○，暨將839 地號土地上，如附圖所示Ｊ部
    分之建物（面積1.82平方公尺）拆除，並將占有之基地返還
    原告乙○○，洵有理由，應予准許。
八、又本判決判命被告戊○○○、丙○○、己○○等人應將土地
    上之建物拆除併返還占用土地之給付部分，核其性質非長期
    間不能履行，復參酌該建物占用土地已有多年，現由被告居
    住使用，一時拆除搬遷不易，為此爰酌定本件拆屋還地之履
    行時間為3個月，以資兼顧。
九、假執行之宣告：兩造分別陳明願供擔保，請准宣告假執行及
    免為假執行，均核無不合，爰分別酌定相當擔保金准許之。
十、本件事證已臻明確，兩造其餘主張及答辯，核與判決結果不
    生影響，爰不一一論述，附此敘明。
十一、裁判費負擔之依據：依民事訴訟法第78條、第85條第1 項。
中    華    民    國    95    年    11    月     30   日
                  臺灣宜蘭地方法院民事庭
                      法  官  邱景芬
正本與原本無異。
如不服本判決應於判決送達後20日內提出上訴狀（須附繕本）。
中    華    民    國    95    年    12    月    4     日
                      書記官  邱美龍


司法院資訊處製作；財團法人民間司法改革基金會備份。
